【裁判字號】    98,訴,2105
【裁判日期】    981023
【裁判案由】    聲明異議
【裁判全文】
臺灣板橋地方法院民事判決              98年度訴字第2105號
原      告  甲○○
            乙○○
被      告  丙○○
            戊○○
            丁○○
上列當事人間聲明異議事件，本院判決如下：
    主  文
原告之訴駁回。
訴訟費用由原告負擔。
    事實及理由
一、原告起訴主張：為避免強制執行標的物，經執行完畢而遭受
    難以回復之損害，債務人即原告甲○○、乙○○於收受法院
    裁定送達日起合法於10日內，依法提起異議之訴。
  (一)原告即地上權人接受合法通知送達日起10日內表示同意依同
    樣條件優先購買坐落台北縣林口鄉○○段新寮小段43、43-1
    地號全部土地，請裁定執行。
  (二)經法院通知送達日起10日內地上權人合法表示同意依土地法
    第133條之規定於得為繼承人，繼續耕作坐落台北縣泰山鄉
    ○○○段大窠坑小段568、568-1、566、567、569、565、56
    5-1、570地號，及坐落台北縣林口鄉○○段新寮小段88-1等
    地號土地全部耕地，請求裁定執行。
  (三)依原告所提戶籍謄本所載證明原告於民國38年3月1日即在系
    爭土地上居住，並以農牧維生，再依原告所提不動產買賣契
    約書證明原告甲○○於54年8月30日價購系爭土地，法務部
    行政執行署板橋行政執行處執行命令亦判定原告甲○○為義
    務人，原告所提系爭土地空照圖可見建物及作物，證明原告
    確定為系爭土地之地上權人。更由本件地政機關測量成果圖
    所示確定地上權人為原告等人，即係執行債務人。依土地法
    第104條規定基地出賣時，地上權人有依同樣條件優先購買
    之權，同條第2項後段規定出賣人未通知優先購買權人而與
    第三人訂立買賣契約者，其契約不得對抗優先購買權人。又
    依民法第145條質權或留置權擔保之請求權，雖經時效消滅
    ，債權人仍得就其質物或留置物取償，本件債權人即被告等
    因唯恐損失加大，故訴請強制執行要取回原告相當金額返還
    之，原告鑒於法律效力所及同意償還全部債權人應取得之同
    樣條件金額。
  (四)被告與台北縣林口鄉公所簽訂之林地（耕地）租賃契約書，
    因地上權人係乙○○，依土地法第133條規定地上權人於得
    為繼承人繼續耕作耕地，依法向該管轄縣市地政機關聲請耕
    作權之登記，且繼續耕作滿十年者，請准依土地法第133條
    裁定耕作權及土地所有權之取得。被告依民法第145條規定
    ，仍得就其質權或留置物取償，原告應返還被告相當強制執
    行訴求之合理金額，請法院核定試算，由原告全部償還被告
    ，訴請裁定強制執行及必要費用，由原告全部負擔。為避免
    強制執行標的物，經執行法院執行完畢而遭受難以回復之損
    害，地上權人即原告所有權人得以保障，且誠實繳納稅金，
    被告等人可解決相當金額償還，免於加大損害，懇請裁定告
    知金額由原告據實繳納，免於紛爭。
  (五)訴之聲明：地上權人即債務人甲○○、乙○○父子同意就債
    權人丁○○、戊○○、丙○○等人強制執行訴求依法返還相
    當金額給與債權人全部受領。
二、得心證之理由：
  (一)本件被告即債權人前持本院95年度訴字第292號、台灣高等
    法院96年度上易字第601號及本院95年度訴字第1373號、台
    灣高等法院96年度上易字第359號民事確定判決為執行名義
    ，聲請本院96年度執字第83663號對原告即債務人強制執行
    ，執行內容為：債務人乙○○應將坐落台北縣泰山鄉○○○
    段大窠坑小段568-1地號土地上如本院95年度訴字第292號判
    決附圖568-1(2)面積103平方公尺之豬舍，及同小段565-1地
    號土地如本院95年度訴字第292號判決附圖565-1(2)面積57平
    方公尺之白色浪板鐵皮屋拆除並將土地返還債權人丙○○。
    債務人乙○○應給付債權人丙○○新臺幣（下同）374400元
    ，並自96年4 月22日起至拆除前開建物及返還土地止，按月
    給付債權人丙○○2080元。債務人乙○○、甲○○應給將坐
    落台北縣林口鄉○○段新寮小段43地號土地上如本院95年度
    訴字第1373號判決附圖所示Ａ部分面積53平方公尺上之建物
    拆除，並將該部分土地返還予債權人戊○○、丁○○，業經
    本院依職權調閱本院96年度執字第83663號強制執行卷互核
    相符。
  (二)按執行名義成立後，如有消滅或妨礙債權人請求之事由發生
    ，債務人得於強制執行程序終結前，向執行法院對債權人提
    起異議之訴。強制執行法第14條第1項前段定有明文。債務
    人異議之訴，係指債務人主張執行名義所示之請求權，與債
    權人在實體法上之權利現狀不符，請求以判決排除執行名義
    之執行力為目的之訴訟而言。惟依原告起訴狀訴之聲明請求
    ：「地上權人即原告同意就被告等人強制執行訴請依法返還
    相當金額與債權人全部受領」，其主張並非以原執行名義所
    示之請求權，與被告在實體法上之權利現況不符，請求以判
    決排除執行名義之執行力，故依原告訴之聲明所載並非係上
    開強制執行法第14條規定之異議之訴，合先敘明。
  (三)又不動產物權，依法律行為而取得設定、喪失、及變更者，
    非經登記，不生效力。又稱地上權者，謂以在他人土地上有
    建築物，或其他工作物，或竹木為目的而使用其土地之權。
    民法第758條及第832條分別定有明文。本件原告主張渠等二
    人對於坐落台北縣泰山鄉○○○段大窠坑小段568-1、565-1
    地號土地，及台北縣林口鄉○○段新寮小段43地號土地有地
    上權存在乙節，依本院調閱96年度執字第83663號執行卷所
    附系爭土地之登記簿謄本所載，並無原告等二人於系爭土地
    上設定地上權之登記，原告主張就系爭土地有地上權存在云
    云，洵非有據。
  (四)復按基地出賣時，地上權人、典權人或承租人有依同樣條件
    優先購買之權。前項優先購買權人，於接到出賣通知後10日
    內不表示者，其優先權視為放棄。出賣人未通知優先購買權
    人而與第三人訂立買賣契約者，其契約不得對抗優先購買權
    人。土地法第104條第1項前段、第2項分別定有明文。上開
    規定之優先購買權，為物權之先買權。先買權人於該不動產
    出賣於第三人時，有權向不動產所有人以意思表示，使其負
    有移轉其不動產於自己，而自己負有支付所有人原與第三人
    所約定代價之義務，故為形成權之一種。此優先購買權之行
    使，依上開條文及其他法律未規定須以訴方式為之，不問在
    訴訟上或訴訟外，均得以意思表示向他方為之，即生法律之
    效力，既不須相對人之協助，亦無經法院裁判之必要。本件
    原告對被告等人主張上開條文之優先購買權而訴請法院而為
    形成之判決，揆諸上開說明，自非必要。又被告等人就系爭
    土地並無地上權之設定，已如前述，渠等主張優先購買亦與
    上開條文不符，且被告等前持上開確定判決聲請對原告強制
    執行，亦無所謂系爭土地出賣而得依同樣條件優先購買之情
    形，更何況被告等人並非系爭台北縣泰山鄉○○○段大窠坑
    小段568-1、565-1地號土地之所有權人，原告對之主張優先
    承購之表示，亦有誤會，原告等人援引土地法第104條之規
    定之法律關係提起本訴，顯非有理由。
  (五)另承墾人自墾竣之日起，無償取得所領墾地之耕作權，應即
    依法向該管市縣地政機關聲請為耕作權之登記。但繼續耕作
    滿十年者，無償取得土地所有權。土地法第133條第1項定有
    明文。查上開條文規定於土地法第三編第五章關於荒地使用
    之規定，依同法第125條、第126條規定公有荒地，應由該管
    直轄市或縣（市）地政機關於一定期間內勘測完竣，並規定
    其使用計畫。公有荒地適合耕地使用者，除政府保留使用外
    ，由該管直轄市或縣（市）地政機關會同主管農林機關劃定
    墾區，規定墾地單位，定期招墾。同法第127條亦規定私有
    荒地，經該管直轄市或縣（市）政府依第89條照價收買者，
    應於興辦水利改良土壤後，再行招墾。依上開規定，土地法
    第133條第1項規定之承墾人係指經主管機關劃定墾區及定期
    招墾受領有承墾證書之人，始為該條文規範得無償取得所領
    墾土地之耕作權或土地所有權之人，依上開強制執行卷所附
    土地登記簿謄本所載，系爭土地並非上開由地政機關會同主
    管農林機關劃定招墾之公、私有荒地，且原告亦未提出渠等
    就系爭土地已領有承墾證書而得為承墾之人，故原告依土地
    法第133條之規定主張已無償取得土地所有權，於法無據。
  (六)查以抵押權、質權或留置權擔保之請求權，雖經時效消滅，
    債權人仍得就其抵押物、質物或留置物取償。民法第145條
    定有明文。原告依上開規定請求之部分，因被告等人就系爭
    土地及原告所有土地上依執行名義應予拆除之建物，並無抵
    押權、質權或留置權存在，亦非就系爭土地上之地上物行使
    拍賣取償，故原告援引上開條文而為主張，於法顯有未合。
三、綜上所述，原告依土地法第104條、第133條及民法第145規
    定之法律關係請求地上權人即債務人甲○○、乙○○父子同
    意就債權人丁○○、戊○○、丙○○等人強制執行訴求依法
    返還相當金額給與債權人全部受領，顯無理由，爰不經言詞
    辯論，逕予駁回。
四、據上論結，本件原告之訴顯無理由，依民事訴訟法第249 條
    第2項、第78條，判決如主文。
中    華    民    國    98    年    10    月    23    日
                  民事第三庭    法  官  張紫能
以上正本係照原本作成
如對本判決上訴，須於判決送達後20日內向本院提出上訴狀
中    華    民    國    98    年    10    月    23    日
                            書記官  華海珍

司法院資訊處製作；財團法人民間司法改革基金會備份。
